臺灣高等法院刑事裁定
110年度毒抗字第781號
抗  告  人
即  被  告  賴曉芳





上列抗告人因違反毒品危害防制條例案件，不服臺灣桃園地方法
院中華民國110年4月16日所為之裁定（110年度毒聲字第818號）
，提起抗告，本院裁定如下：
    主  文
抗告駁回。                                             
    理  由
一、原裁定意旨略以：抗告人即被告甲○○因施用第一級毒品案件
    ，經臺灣桃園地方法院以109年度毒聲字第696號裁定令入勒
    戒處所觀察、勒戒後，認其有繼續施用毒品傾向，有本院被
    告前案紀錄表、法務部○○○○○○○○○○附設勒戒處所110年4月9
    日北女所衛字第11061001870號函檢附之有無繼續施用毒品
    傾向證明書、有無繼續施用毒品傾向評估標準紀錄表附卷可
    稽，經臺灣桃園地方法院核閱無誤。從而聲請人聲請裁定令
    被告入戒治處所強制戒治，核無不合，應予准許等語。
二、抗告意旨略以：被告目前已在龍潭女子監獄執行中，殘刑剩
    五月（總刑期八月），早已下定決心，計畫好出獄後回醫院
    服務，真心誠意想重新開始新的人生，不再吸毒，而且家中
    有九十歲的奶奶，需人照顧，母親又於近兩個月前突然病逝
    ，父親身體不佳，家中經濟來源都是被告，早已決心不再吸
    毒，在被告於受觀察勒戒前另於○○○○○○○○○已執行數月，怎
    還會有繼續施用毒品之傾向，強制戒治之實質效益實在有待
    商榷，請求更定裁定云云。
三、按毒品危害防制條例於109年1月15日由總統公布，並於公布
    後6個月即109年7月15日施行，且同條例第35條之1第1款並
    規定，施行前犯第10條之罪之案件，於修正施行後「偵查中
    之案件，由檢察官依修正後規定處理。」又觀察、勒戒後，
    檢察官或少年法院（地方法院少年法庭）依據勒戒處所之陳
    報，認受觀察、勒戒人有繼續施用毒品傾向者，檢察官應聲
    請法院裁定或由少年法院（地方法院少年法庭）裁定令入戒
    治處所強制戒治，其期間為六個月以上，至無繼續強制戒治
    之必要為止，但最長不得逾一年。依前項規定為觀察、勒戒
    或強制戒治執行完畢釋放後，三年後再犯第10條之罪者，適
    用前2項之規定，毒品危害防制條例第20條第2項、第3項定
    有明文。次按有無繼續施用毒品傾向之評估標準，並非完全
    以受勒戒人勒戒後之結果為準，勒戒前之各種情況，仍應作
    為評估之依據。依勒戒處所評分說明手冊規定，係以前科紀
    錄與行為表現、臨床評估、社會穩定度，三項合併計算分數
    ，每一大項皆有靜態因子與動態因子。而關於有無繼續施用
    毒品傾向之評估標準，法務部因應毒品危害防制條例之修正
    及109年11月18日最高法院刑事大法庭109年度台上大字第38
    26號裁定意旨，業於110年3月26日以法矯字第11006001760
    號函修正頒布「有無繼續施用毒品傾向評估標準紀錄表」、
    「有無繼續施用毒品傾向評估標準評分說明手冊」，上開評
    分說明手冊載明判定之原則：「受觀察勒戒人入所後，經過
    2週時間的觀察、勒戒，由處所及醫療人員依據其各項紀錄
    、資料及觀察勒戒期間之行為表現，加以評分。在勒戒人入
    所四至六週後，可再做一次評估以做必要之評分修正。每一
    大項皆有靜態因子與動態因子。先以靜態因子分數評分，靜
    態因子分數總分在60分（含）以上為『有繼續施用毒品傾向』
    ；60分以下，與動態因子分數相加，如果總分在60分（含）
    以上，為『有繼續施用毒品傾向』」，又評估標準紀錄表及說
    明手冊中「前科紀錄與行為表現」之第一題及第三題之計分
    方式修正如下（餘無修正）：㈠第一項「毒品犯罪相關司法
    紀錄」：計分方式修正為每筆（次）5分，總分上限為10分
    ；㈡第三項「其他犯罪相關紀錄」：計分方式修正為每筆（
    次）2分，總分上限為10分。是被告有無「繼續施用毒品傾
    向」，係依具體個案之臨床實務及相關事證等情綜合判定，
    有其相當之專業依據及標準，且涉及專門醫學，又衡酌強制
    戒治之目的，係為協助施用毒品者戒斷毒品之心癮及身癮所
    為之一種保安處分類型，而該評估標準係將與判斷有無繼續
    施用傾向之相關因素加以列舉及量化，適用於每一位受觀察
    、勒戒處分之人，具一致性、普遍性、客觀性，以利執法者
    判定受勒戒人有無繼續施用毒品傾向，倘其評估由形式上觀
    察，無擅斷或濫權等明顯不當情事，法院應予尊重。
四、經查：
（一）被告因違反毒品危害防制條例案件，經臺灣桃園地方法院
      以109年度毒聲字第696號裁定，送法務部○○○○○○○○○○附設
      勒戒處所觀察、勒戒後，該勒戒處所依據前開修正後之評
      估標準，就被告之前科紀錄與行為表現、臨床評估、社會
      穩定度等三大項因素進行評估，本件被告經法務部○○○○○○
      ○○○○附設勒戒處所評分結果：
　１．前科紀錄與行為表現合計為25分（毒品犯罪相關司法紀錄「
      七筆」計10分、首次毒品犯罪年齡為「21–30歲」計5分、
      其他犯罪相關紀錄「五筆」計10分、入所時尿液毒品檢驗
      為「無藥物反應」計0分，上開四項靜態因子合計為25分
      ；所內行為表現之動態因子計0分）；
　２．臨床評估部分合計為35分（多重毒品濫用為「有，海洛因、
      安非他命」計10分、合法物質濫用為「無」計0分、使用
      方式為「無注射使用」計0分、使用年數為「超過一年」
      計10分，上開靜態因子合計為20分，精神疾病共病〈含反
      社會人格〉經評定為「有，情緒障礙」計10分、臨床綜合
      評估〈含病識感、動機、態度、就醫意願〉評定為「偏重」
      計5分，上開二項動態因子合計為15分）；
　３．社會穩定度部分合計為5分（工作「全職工作（護理）」，
      計0分、家人藥物濫用「無」，計0分，上開二項靜態因子
      合計為0分；入所後家人是否訪視為「無」，計5分、出所
      後是否與家人同住為「是」，計0分，上開二項動態因子
      合計為5分）；
　４．以上1至3部分之總分上限合計為65分（靜態因子共計45分，
      動態因子共計20分），而綜合判斷為有繼續施用毒品傾向
      ，此有法務部○○○○○○○○○○110年4月9日北女所衛字第11061
      001870號函及所附之「有無繼續施用毒品傾向證明書」、
      「有無繼續施用毒品傾向評估標準紀錄表」等件附卷可稽
      （見109年度毒偵字第6311號偵查卷第99頁至第101頁）。
      該勒戒處所綜合評分者依個案之臨床實務及具體事證，判
      定被告為「有繼續施用毒品傾向」，是原審依據上開資料
      認聲請意旨洵屬有據，裁定被告應接受強制戒治，即無不
      合。
（二）另按毒品危害防制條例規定強制戒治之目的，在於世界各
      國之醫療經驗及醫學界之共識，咸認施用毒品成癮者，其
      心癮甚難戒除，絕難戒絕斷癮，致其再犯率均偏高，故有
      持續收容於戒治處所施以強制戒治之必要，是該條例第20
      條第2 項關於強制戒治之規定，係屬強制規定，只要觀察
      、勒戒後，經評定受觀察、勒戒人有繼續施用毒品傾向者
      ，檢察官即應聲請法院裁定受觀察、勒戒者令入戒治處所
      強制戒治，其中並無任何例外規定。準此，原審法院既已
      據卷證資料裁定令被告入戒治處所強制戒治，核屬適法有
      據，抗告意旨以其已於桃園女子監獄執行數月，怎還會有
      繼續施用毒品之傾向，請求撤銷原裁定云云，自無從准許
      之。
（三）至被告所稱其已下定決心，重新開始新的人生，不再吸毒
      。又被告家中尚有高齡九十幾歲奶奶及父親身體不佳，家
      中經濟需要被告等節，縱然非虛，亦與抗告人是否施用毒
      品成癮而須進一步接受強制戒治之判斷無涉，無足解免其
      應受之戒治處分。
（四）綜上所述，本件聲請洵屬有據，原裁定依毒品危害防制條
      例第20條第2項，裁定被告令入戒治處所強制戒治，其期
      間為六個月以上，至無繼續強制戒治之必要為止，但最長
      不得逾一年，經核其認事用法，並無違誤。被告執前事由
      提起本件抗告，並無理由，應予駁回。
據上論斷，應依刑事訴訟法第412條，裁定如主文。
中　　華　　民　　國　　110 　年　　5 　　月　　6 　　日
                  刑事第二十庭  審判長法　官  王復生
                                      法　官  張紹省
                                      法　官  遲中慧
以上正本證明與原本無異。
不得再抗告。
                                      書記官  鄭巧青
中　　華　　民　　國　　110 　年　　5 　　月　　6 　　日